臺灣板橋地方法院刑事判決　　　　　　　　　　　　　九十一年度自字第二三號
　　自　訴　人　乙○○
　　被　　　告　甲○○
右列被告因侵占案件，經自訴人提起自訴，本院判決如左：
    主  文
甲○○無罪。
    理  由
一、自訴意旨略以：被告甲○○於民國九十年四月三十日以租借計程車為由，前往自
    訴人營業處所，經雙方合意簽立計程車租送合約書，約定出租期間自九十年五月
    一日起至九十一年八月三十一日止，共計一年四個月，由自訴人將所有之車號Ｈ
    七─一六三號營業用小客車（引擎號碼：ＧＡ00000000號）交由被告營
    業使用，每日租金為新臺幣（下同）一千元，被告應每五日繳款一次租金予自訴
    人；詎被告竟未依約履行，自九十一年一月二十八日起即拒繳租金，自訴人依前
    開合約書第三條約定得取回上開車輛，惟被告避不見面，自訴人前往被告住處亦
    未見該車，嗣自訴人以存證信函催告被告出面解決也不獲理會，因認被告涉犯刑
    法第三百三十五條第一項侵占罪嫌云云。
二、按犯罪事實，應依證據認定之，無證據不得推定其犯罪事實。又不能證明被告犯
    罪者，應諭知無罪之判決，刑事訴訟法第一百五十四條、第三百零一條第一項分
    別定有明文。又自訴人之指訴，係以使被告入罪為目的，是其陳述是否與事實相
    符，仍應調查其他證據以資審認（參照最高法院五十二年台上字第一三００號判
    例意旨）。次按刑法上之侵占罪，須持有人變易其原來之持有意思而為不法所有
    之意思，始能成立，如僅將持有物延不交還或有其他原因致一時未能交還，既缺
    乏主觀要件，即難遽以該罪相繩（參照最高法院六十八年台上字第三一四六號判
    例意旨）。再者，一般債權債務關係，不論起因於借貸、買賣、出租、合夥、投
    資、跟會、承攬工程、提供勞務或其他法律行為，性質上均屬私法行為；而任何
    與金錢有關之交易或營利活動，都有正常風險，高利潤之投資活動或高利息之借
    貸行為，尤其具有極高之風險；事前選擇交易、借貸或投資對象，預防或避免可
    能之交易損失，是每一個從事交易之現代人應具備之常識；如發生財務糾紛，當
    事人間無法就問題之解決達成協議，正當之處理方式應係透過民事程序，向法院
    民事庭提起訴訟或依非訟程序保全債權，或請求鄉、鎮、市公所進行調解。除債
    務人之行為確已符合詐欺、侵占、背信、偽造文書等罪名之構成要件外，原則上
    均與刑事犯罪行為無關。然而，長久以來，台灣社會債權人利用司法機關免費刑
    事程序索討債款之情形十分普遍，這些金錢糾紛案件，通常性質上屬於民事法律
    關係之清償債務事件，債權人為使刑事偵查審判機關受理這些案件，並達成迫使
    債務人出面解決債務之目的，常逕以債務人作為刑事被告，向偵查機關提出告訴
    ，或向審判機關提出自訴，期使債務人在面臨刑事程序之心理壓力下，出面解決
    債務，此種案件可稱之為「假性財產犯罪案件」。
三、本件自訴人認被告涉犯侵占罪嫌，無非係以卷附計程車租送合約書及存證信函影
    本各一份，為其論斷依據。訊據被告甲○○坦承曾於右揭時地向自訴人租借上開
    車輛，且自九十一年二、三月間起遲延繳付租金，迄今積欠自訴人約八、九萬元
    等情不諱，惟堅決否認有侵占之犯行，並辯稱：伊因另外積欠他人債務，亟需償
    還，始未能依上開合約書之約定按時繳納租金，伊曾告知自訴人將晚一點繳納租
    金，並於九十一年五月二十日及同年六月十日依序繳納租金一萬四千元、一萬元
    予自訴人，自訴人亦同意繼續讓伊駕駛上開車輛營業，伊未收到自訴人催告之存
    證信函，實無侵占上開車輛之不法意圖等語。
四、經查：
  (一)自訴人提出之計程車租借合約書影本一份，僅能證明被告有向自訴人租用上開車
    輛之事實，不能證明被告有意圖為自己不法之所有，將上開車輛據為己有之犯行
    ；而自訴人所提出之九十一年四月十二日存證信函影本一份，固載明催告被告於
    三日內出面處理並返還上開車輛之意旨，惟該存證信函將被告之住址誤載為「新
    莊市○○路五七號三樓」，又未提出被告或其同居人簽收之回證，不能證明被告
    確已收受該存證信函，而被告辯稱伊未收受該存證信函乙節則堪採信。又被告於
    簽訂上開計程車租借合約書時，同時由其妻丙○○為連帶保證人，已提供相當之
    擔保，自訴人僅因被告未能依約按時給付租金，即推定被告有侵占上開車輛之嫌
    疑，殊不可取。
  (二)證人丙○○於本院到庭證稱：被告因另積欠他人債務，將營業所得先償還他人，
    始未能按時繳納租金予自訴人，嗣於八十九年五月間伊曾陪同被告前往繳納租金
    一萬四千元予自訴人等語，自訴人亦自承：被告曾於八十九年五月二十日繳納一
    萬四千元予伊，又於同年六月十日交付一萬元予伊，如果被告按時繳納租金，伊
    願意將上開車輛讓被告繼續駕駛營業，且被告曾於九十年三月初表示因欠他人債
    務需先償還，伊曾到被告住處看過，上開車輛仍由被告駕駛，且外觀正常等語，
    足認被告上開所辯應非子虛。被告係因有其他原因致一時未能繳納租金，主觀上
    並無將上開車輛據為己有之意思，客觀上亦無處分上開車輛之事實，要難遽以侵
    占罪相繩。
五、綜上所述，被告所辯尚堪採信；被告主觀上缺乏不法所有之意思，客觀上亦無將
    上開車輛據為己有之情事，查無其他積極證據，足資證明被告有自訴人所指之犯
    行，自難僅憑自訴人片面之指訴，即遽對被告以侵占罪相繩；自訴人所指前揭情
    事，純屬民事債務糾葛，應循民事途徑救濟。依前揭說明，本件不能證明被告犯
    罪，自應諭知被告無罪之判決。
據上論斷，應依刑事訴訟法第三百四十三條、第三百零一條第一項，判決如主文。
中      華      民      國      九十一      年    六    月      二十五  日
                                      臺灣板橋地方法院刑事第三庭
                                          法  官  樊  季  康
右正本證明與原本無異
如不服本判決應於送達後十日內向本院提出上訴狀
                                          書記官  馬  秀  芳
中      華      民      國      九十一      年    六    月       二十五 日
